【裁判字號】    89,台上,278
【裁判日期】    890127
【裁判案由】    所有權移轉登記
【裁判全文】
最高法院民事判決                                八十九年度台上字第二七八號
    上  訴  人  重豪建設開發有限公司
    法定代理人  施明豪
    上  訴  人  乙○○
    共      同
    訴訟代理人  何俊墩律師
                葉美利律師
    上  訴  人  甲○○
右當事人間請求所有權移轉登記事件，兩造對於中華民國八十七年一月十九日台灣高
等法院高雄分院第二審更審判決（八十六年度上更(二)字第一二三號），各自提起上訴
，本院判決如左：
    主  文
原判決廢棄，發回台灣高等法院高雄分院。
    理  由
本件上訴人重豪建設開發有限公司（下稱重豪公司）、乙○○主張：對造上訴人甲○
○於民國七十八年三月二十八日以新台幣（下同）八十萬元向重豪公司購買興建中之
「國家公園大亨消費廣場」地下室一樓精品店區Ａ２號房屋（現編門牌為高雄市○○
路二十一號地下一層之二及共同使用部分，下稱系爭房屋），及以三百十八萬元向乙
○○購買上開房屋坐落之基地即高雄市○○區○○段四七一號土地應有部分十萬分之
六十七（下稱系爭土地）。嗣房屋建竣，連同土地已於八十一年九月間移轉登記與甲
○○所有。詎甲○○僅付部分價款，尚餘房屋價款四十六萬元、土地價款一百九十九
萬元未付，經伊催告應於八十一年十月二十三日前繳清，竟置不理，伊乃於八十二年
十一月九日通知甲○○解除系爭房地買賣契約，契約既經解除，甲○○即應返還系爭
房地與伊等情。先位聲明，求為命甲○○將系爭房地，分別移轉登記與重豪公司、乙
○○。並以倘認伊解除契約不合法，甲○○亦應支付所欠價款等情，備位聲明，求為
命甲○○給付重豪公司四十六萬元、乙○○一百九十九萬元，及均自八十一年十月二
十三日起至清償日止，按年利率百分之八‧二五計算滯納金之判決。
甲○○則以：重豪公司就系爭房屋未依約建造隔間牆面，逕以全面磚造方式作隔間，
且大門廳及走道之寬度均不足，經伊迭次催告補正瑕疵未果，伊自得拒絕給付價金，
重豪公司、乙○○解除契約，於法不合。又上開瑕疵已使伊承購目的無法達成，重豪
公司、乙○○既不補正，伊於審理中已為解約之意思表示，契約既經伊解除，伊行使
同時履行抗辯權，於重豪公司、乙○○加倍返還伊所給付之價金及自受領時起之利息
前，伊得拒絕返還系爭房地等語，資為抗辯。
原審以：重豪公司、乙○○將系爭房地出售與甲○○，已依約辦妥所有權移轉登記之
事實，有預定房屋買賣契約書、預定土地買賣契約書，及建物、土地登記簿謄本等附
卷可稽。上開預定房屋買賣契約書第二十六條記載：「精品名店及美食大排檔，格（
隔）間採用二分之一Ｂ磚隔間，上層採用一次發色鋁框ＭＭ強化玻璃、美食大排檔
磚牆貼磁磚。（美食大排檔與精品名店區間除強化玻璃隔間外兩通道出入口加裝空氣
門隔間），精品名店贈送電動鐵捲門」。而實際上重豪公司建造完成之「國家公園大
亨消費廣場地下室一樓精品名店及美食大排檔」等各店間，包括系爭房屋在內，其隔
間完全係以水泥及磚砌成，上層並未採用一次發色鋁框ＭＭ強化玻璃。足見系爭房
屋關於隔間之建築違反兩造契約之約定，且該違反契約之情事係可歸責於重豪公司之
事由所致。次查兩造所定預定房屋買賣契約書及預定土地買賣契約書，關於系爭房屋
之位置圖，完全相同，即如原判決附圖一所示。經查重豪公司實際完成之房屋，與該
圖中間標示「十一米出入大門廳」、左側標示「精品名店街８米出入大門廳」、右側
標示「美食大排檔８米出入大門廳」等均不相符。再者，重豪公司移轉登記與甲○○
之系爭房屋面積連同共同使用部分雖較原約定之坪數略多，惟其中公共設施如同附圖
所示Ａ、Ａ與Ｄ１間之電梯走道等，迄仍被堵塞而不能使用，有勘驗筆錄可証，
重豪公司所欲交付之公共設施亦與契約約定有間。俱見重豪公司提出給付之系爭房屋
，顯然與兩造所訂契約之內容不符；甲○○抗辯重豪公司未依債務本旨提出給付，堪
予採信。又依預定房屋買賣契約書第十七條及預定土地買賣契約書第十三條之約定，
兩造就房屋及土地之義務必需一起履行，且分期給付土地之價金，亦以房屋建築之進
度為準，足見該二契約有依存關係，系爭房屋既有上開瑕疵，土地部分自無單獨請求
履行之理。按有關出賣人瑕疵擔保之規定，原則上雖於危險移轉後始有其適用，但因
出賣人負有給付無瑕疵物與買受人之義務，是於危險移轉前，買受人亦有拒絕受領瑕
疵物之權利。系爭房屋既有瑕疵，則甲○○表示於重豪公司、乙○○給付無瑕疵物前
，拒絕繳付價金，於法有據。重豪公司、乙○○主張解除契約，並不合法。惟重豪公
司所興建出售者，並非一般房地，而係標榜高格調消費水準之精品名店，前述瑕疵足
使精品名店之預定效用減少，抑且減低經濟上之價值，重豪公司又不為補正，甲○○
主張解除契約，及為返還價金之同時履行抗辯，並無不合。至甲○○請求給付違約金
部分，因與房地並無對待給付關係，此部分抗辯，為無足取。綜上所述，重豪公司、
乙○○先位聲明請求甲○○將系爭房屋移轉登記與重豪公司、將系爭土地移轉登記與
乙○○所有，為有理由，爰廢棄第一審所為駁回重豪公司、乙○○先位之訴，就備位
之訴為重豪公司、乙○○勝訴之判決，改判重豪公司於給付甲○○三十四萬元、乙○
○於給付甲○○一百十九萬元，及均自八十一年五月二十九日起至清償日止按年息百
分之五計算之利息同時，甲○○應將系爭房屋、土地分別移轉登記與重豪公司、乙○
○，並駁回甲○○之上訴。
查買賣因物有瑕疵，而出賣人依民法第三百五十四條至第三百五十八條之規定，應負
擔保之責者，買受人得解除契約。但依情形，解除契約顯失公平者，買受人僅得請求
減少價金，同法第三百五十九條定有明文。又所謂解除契約顯失公平，係指瑕疵對買
受人所生之損害，與解除契約對出賣人所生之損害，有失平衡而言。原審雖認定系爭
房屋有上述之瑕疵，惟就該等瑕疵對甲○○所生之損害，及解除契約對重豪公司、乙
○○所生損害，是否有失平衡，未予調查審認，遽認甲○○得解除契約，尚嫌速斷。
次查法院之為判決，應在原告主張之原因事實及法律關係範圍內為之。重豪公司、乙
○○先位聲明請求甲○○分別將系爭房地所有權移轉登記與渠等，係以甲○○於受催
告後仍不給付所欠價金，系爭房地買賣契約業經渠等解除，為其原因事實（見一審卷
(一)第五頁背面）。渠等有無一併主張系爭房地買賣契約業經甲○○合法解除，而為本
件先位聲明之請求，原審未予說明，乃竟以系爭房地買賣契約業經甲○○合法解除為
由，而為重豪公司、乙○○勝訴之判決，亦有可議。兩造上訴論旨，分別指摘於其不
利部分之原判決為不當，聲明廢棄，均非無理由。
據上論結，本件兩造上訴均有理由，依民事訴訟法第四百七十七條第一項、第四百七
十八條第一項，判決如主文。
中      華      民      國    八十九    年      一      月    二十七    日
                              最高法院民事第四庭
                                  審判長法官  林  奇  福
                                        法官  許  朝  雄
                                        法官  陳  國  禎
                                        法官  李  彥  文
                                        法官  陳  重  瑜
      右正本證明與原本無異
                                              書  記  官
中      華      民      國    八十九    年      二      月     十五     日


司法院資訊處製作；財團法人民間司法改革基金會備份。
